【裁判字號】    99,交抗,578
【裁判日期】    991209
【裁判案由】    聲明異議
【裁判全文】
臺灣高等法院高雄分院刑事裁定         99年度交抗字第578號
抗   告   人
即原處分機關  交通部公路總局高雄區監理所
代   表   人  劉育麟
異   議   人
即受處分人    簡若榕
上列抗告人因異議人即受處分人違反道路交通管理處罰條例案件
，不服臺灣高雄地方法院中華民國99年10月29日裁定（99年度交
聲字第2708號），提起抗告，本院裁定如下：
    主  文
抗告駁回。
    理  由
一、抗告意旨略以：緩起訴乃附條件之不起訴處分，亦即是不起
    訴處分之一種，檢察官為緩起訴處分時，依刑事訴訟法第25
    3 條之2 第1 項規定對被告所為之指示及課予之負擔，係一
    種特殊的處遇措施，並非刑罰，因此，刑事案件經檢察官為
    緩起訴處分確定後，宜視同不起訴處分確定，依行政罰法第
    26條第2 項規定，得依違反行政法上義務規定裁處之，此經
    法務部行政罰法諮詢小組第一次會議作成決議，而經交通部
    援引而於95年7 月17日以交路字第0950006986號函釋在案。
    本案抗告人逕依道路交通管理處罰條例第35條第1 項第1款
    規定，對受處分人裁處罰鍰新臺幣4 萬5,000 元，吊扣普通
    重型機車駕駛執照24個月，並施以道路安全講習，並無不合
    ，原裁定撤銷該處分，尚有未洽，為加強道路交通管理，維
    護交通秩序，確保交通安全，請撤銷原裁定，維持前開抗告
    人之裁決云云。
二、按汽車駕駛人，駕駛汽車經測試檢定有酒精濃度超過規定標
    準者，處15,000元以上60,000元以下罰鍰，並當場移置保管
    該汽車及吊扣其駕駛執照1 年。汽車駕駛人有飲用酒類或其
    他類似物後其吐氣所含酒精濃度超過每公升0.25毫克或血液
    中酒精濃度超過百分之0.05以上者，不得駕車。道路交通管
    理處罰條例第35條第1 項第1 款、道路交通安全規則第114
    條第2 款分別定有明文。惟依95年2 月5 日施行之行政罰法
    第26條第1 項規定：「一行為同時觸犯刑事法律及違反行政
    法上義務規定者，依刑事法律處罰之。但其行為應處以其他
    種類行政罰或得沒入之物而未經法院宣告沒收者，亦得裁處
    之。」，此乃一行為同時造成刑罰法律與行政秩序罰規定發
    生競合適用之關係時，基於「一事不二罰」之法理，經由立
    法程序確立應以刑罰優先為原則，避免行為人承受過度且重
    複之處罰。此觀該條立法理由明確揭示：「一行為同時觸犯
    刑事法律及違反行政法上義務規定時，由於刑罰與行政罰同
    屬對不法行為之制裁，而刑罰之懲罰作用較強，故依刑事法
    律處罰，即足資警惕時，實無一事二罰再處行政罰之必要。
    且刑事法律處罰，由法院依法定程序為之，較符合正當法律
    程序，應予優先適用。但罰鍰以外之沒入或其他種類行政罰
    ，因兼具維護公共秩序之作用，為達行政目的，行政機關仍
    得併予裁處，故為第一項但書規定。」，其理益明。是以前
    揭行政罰法中刑事法律處罰優先且不再處以行政秩序罰之目
    的，既係因為行為人已接受刑罰而足資警惕，且已發生懲罰
    之作用，即無使行為人陷於雙重處罰之不利益，則關於刑事
    法律處罰之範圍自應採取實質認定，凡刑事實體法或程序法
    中所規定客觀上剝奪行為人生命、自由、財產權利，主觀上
    亦因制裁之嚴厲性、痛苦性，其強度足以造成心理強制而間
    接達成矯正教化目的之處遇手段，皆應納入其中，而不以形
    式上符合刑法第32條至第34條所定主刑及從刑種類者為限，
    始與前揭法律規範之意旨相符。
三、查異議人於96年12月12日中午0 時11分許，已不能安全駕駛
    動力交通工具，竟仍駕駛車號XC2-835 號重型機車，行經高
    雄市○○路，為警攔檢查獲，經酒精濃度測試結果，其呼氣
    每公升所含酒精為0.81毫克，而經臺灣高雄地方法院檢察署
    檢察官以97年度偵字第2843號為緩起訴處分，緩起訴期間為
    1 年，並命異議人向指定之公益團體、地方自治團體或社區
    提供80小時之義務勞務，上開緩起訴處分期間已於98年3 月
    3 日期滿而未經撤銷等情，亦有臺灣高等法院被告前案紀錄
    表在卷可稽，則異議人上開違反刑事法律禁止規範之犯罪事
    實既已明確，僅因檢察官採取緩起訴處分之替代性刑事處遇
    手段，未將該案逕行起訴或聲請簡易判決處刑，致其後適用
    之刑事訴訟程序有所區別，然就異議人負有向檢察官指定機
    構提供一定時數之勞務義務觀察，其如未在上開指定期間內
    確實履行義務，依刑事訴訟法第253 條之3 第1 項第3 款之
    規定，異議人將遭受撤銷緩起訴處分之不利益；反之，倘其
    確實遵守並履行各項緩起訴條件，除非合於刑事訴訟法第26
    0 條所定情形之一，否則異議人即無再就同一案件遭受刑事
    訴追之虞。從而，異議人已因上開緩起訴處分而剝奪其人身
    自由，主觀上前揭義務勞務亦具有強制性、懲罰性，雖不若
    易科罰金係以支付金錢作為自由刑之替代，惟經由緩起訴處
    分條件之履行使其免於遭檢察官發動起訴程序，仍具有替代
    刑罰之效果，廣義而言，應屬前揭所稱之「實質刑事法律處
    罰」，而有行政罰法第26條第1 項「一事不二罰」規定之適
    用。是異議人因駕駛人酒精濃度超過規定標準之違規行為，
    依行政罰法第26條第1 項前段規定，即應依刑事法律處罰之
    ，已無再依上開道路交通處罰條例第35條第1 項第1 款裁處
    行政罰鍰之餘地。
四、至於吊扣重型機車駕駛執照及施以道路安全講習部分，原處
    分機關裁處受處分人吊扣重型機車駕駛執照及應參加道路安
    全講習部分，均係為達成遏止酒後駕車之不法行為，維護道
    路交通用路權人之安全法益等行政目的所必要之罰鍰以外之
    其他種類行政罰，依行政罰法第26條第1 項但書之規定，原
    處分機關仍得裁處，並未違反「一事不二罰」之規定，故此
    部分之裁處並無違誤。綜上所述，本件受處分人於飲酒後駕
    駛重型機車之行為，違反道路交通管理處罰條例第35條第1
    項第1 款規定，依同條例第24條第1 項第2 款及違反道路交
    通管理事件統一裁罰基準表之規定，應裁處吊扣重型機車駕
    駛執照24個月及應參加道路交通安全講習。是受處分人就罰
    鍰45,000元部分聲明異議，非無理由。又道路交通管理處罰
    條例第87條第1 項規定：「受處分人不服第8 條主管機關所
    為之處罰，得於接到裁決書之翌日起20日內，向管轄地方法
    院聲明異議。」此條文中所謂之「處罰」，應指包括對受處
    分人裁處之違規事實是否正當，及裁罰所引用之法條是否適
    當，蓋此二者有不可分離之關係，即聲明異議應以交通違規
    行為為標的，非以處罰項目為範圍。是本件受處分人酒後駕
    車只有一個交通違規行為，雖受處分人僅就處罰項目中之罰
    鍰部分提起異議，其餘部分（吊扣駕照及應參加道路交通安
    全講習部分）並未提及，然其餘處罰項目與其交通違規行為
    是否存在既無從分離，法院自應併予審理。從而，原處分機
    關裁罰受處分人罰鍰45,000元之處分即有不當，自應將原處
    分全部撤銷，另為裁定，重新為吊扣普通重型機器腳踏車駕
    駛執照24個月且接受道路交通安全講習之裁罰等情，業據原
    審於裁定理由論述至為詳盡。原審已就相關法條規定之立法
    理由及從法理層面詳加剖析闡述，洵屬的論，而無不當，抗
    告意旨仍執交通部援引法務部行政罰法諮詢小組第一次會議
    所作決議之函示，為其指摘原裁定不當之依據，即無可採，
    其抗告為無理由，應予駁回。
據上論斷，應依道路交通案件處理辦法第26條，刑事訴訟法第41
2 條，裁定如主文。
中    華    民    國    99    年    12    月    9     日
                  刑事第七庭    審判長法  官  莊飛宗
                                      法  官  蔡廣昇
                                      法  官  謝宏宗
以上正本證明與原本無異。
本件不得再抗告。
中    華    民    國    99    年    12    月    10    日
                                      書記官  蘇恒仁

司法院資訊處製作；財團法人民間司法改革基金會備份。
